最　高　行　政　法　院　判　決
                                      100年度判字第123號
上  訴  人　陳明哲
被 上訴 人　教育部
代　表　人　吳清基
訴訟代理人　黃旭田  律師
上列當事人間私立學校法事件，上訴人對於中華民國98年6月4日
臺北高等行政法院98年度訴字第78號判決，提起上訴，本院判決
如下：
　　主  文
上訴駁回。
上訴審訴訟費用由上訴人負擔。
　　理  由
一、緣上訴人前任臺北縣私立穀保高級家事商業職業學校（下稱
    穀保家商）董事會第11、12、13屆董事，民國96年7月1日該
    校召開第13屆第15次董事會，上訴人獲選為第14屆董事，該
    校董事會即以96年7月21日穀職董字第9600001227號函檢陳
    第13屆第15次董事會議紀錄，報請被上訴人核定。經被上訴
    人以97年5月15日部授教中（三）字第0970505865號函復略
    以上訴人於96年12月18日前利用職務上機會犯罪，經判刑確
    定，依97年1月16日修正公布之私立學校法第20條第1款及第
    24條第1項第2款規定，應當然解任，不予核定，其餘當選董
    事8人則同意核定，任期自核准之日起算4年，請改選第14屆
    董事長報核後，再辦理上訴人遺缺之補選並報核等語。上訴
    人就其遭不予核定部分不服，循序提起本件行政訴訟。
二、上訴人起訴主張：訴願決定逾延長之決定期限（2個月）始
    作成，且訴願機關於程序上亦未類推適用刑事訴訟法第293
    條規定更新審理程序，違反訴願法第85條第1項規定，應予
    撤銷。又上訴人係經穀保家商96年7月1日董事會選舉為董事
    ，被上訴人援用嗣後修正施行之私立學校法第20條第1款規
    定，作為不予核定之依據，有違法律不溯及既往原則，依中
    央法規標準法第18條但書規定，被上訴人亦應予核定。上訴
    人雖經臺灣板橋地方法院以92年度訴字第712號判決緩刑2年
    確定，惟於獲選董事時，緩刑宣告早已期滿，依刑法第76條
    規定，即與未犯罪無異，依法自得充任董事，被上訴人不予
    核定，顯有違誤等語，求為判決撤銷訴願決定及原處分關於
    上訴人當選第14屆董事不予核備部分，並命被上訴人就穀保
    家商董事會96年7月21日穀職董字第9600001227號函所報於
    96年7月1日召開第13屆第15次董事會改選第14屆董事選舉上
    訴人為董事部分作成准許核備之行政處分。
三、被上訴人則以：訴願機關縱遲誤訴願法第85條所定訴願決定
    期限而未作成訴願決定，僅生當事人得逕依行政訴訟法第4
    條第1項規定提起撤銷訴訟之效果，惟若訴願機關事後作成
    訴願決定，仍屬合法。上訴人既有私立學校法第20條第1款
    所定曾任96年12月18日修正之私立學校法施行前財團法人私
    立學校董事，而利用職務上機會犯罪，經臺灣板橋地方法院
    92年度訴字第712號判決有罪確定情形，依同法第24條第1項
    第3款規定，應當然解任，被上訴人依處分時之私立學校法
    規定，不予核定其當選董事，自無違反法不溯及既往原則，
    亦無中央法規標準法第18條但書所定情形。又上訴人經臺灣
    板橋地方法院判決有罪，雖經宣告緩刑，且於獲選董事當時
    已緩刑期滿而未經撤銷緩刑宣告，惟此僅係刑法上刑之宣告
    失其效力，對於上訴人有利用職務上機會犯罪，且因此不適
    於擔任私立學校董事之事實認定不生影響，是原處分不予核
    定其當選董事，符合私立學校法立法目的，且未違反刑法第
    76條規定意旨等語，資為抗辯，求為判決駁回上訴人之訴。
四、原審斟酌全辯論意旨及調查證據之結果，以：（一）依中央
    法規標準法第18條，機關受理人民聲請許可案件適用法規時
    ，雖應就新舊法規予以比較，原則上新法規優於舊法規，採
    從新原則，舊法規有利於當事人時，則適用舊法規，惟關於
    舊法規之適用，尚應符合新法規未廢除或禁止所聲請之事項
    之前提，換言之，所聲請之事項如經新法規廢除或禁止，即
    不得再行適用舊法規。上訴人曾任私立學校法96年12月18日
    修正條文施行前穀保家商董事，利用職務上機會犯罪，經判
    刑確定一事，業據依職權調閱臺灣板橋地方法院檢察署92年
    度偵字第1916號、臺灣板橋地方法院92年度訴字第712號、
    臺灣高等法院92年度上訴字第4152號案卷查核屬實，洵堪認
    定，而「曾任本法中華民國96年12月18日修正之條文施行前
    財團法人私立學校董事長、董事，或學校法人董事長、董事
    、監察人或私立學校校長，利用職務上機會犯罪，」者既經
    修正後私立學校法第20條第1款明定禁止充任私立學校之創
    辦人、董事及監察人，是原處分以上訴人充任穀保家商第14
    屆董事，違反修正後私立學校法第20條第1款規定，就該校
    董事會此部分之呈報，不予核定，並無不合。上訴人主張被
    上訴人援用96年2月18日修正施行之私立學校法第20條第1款
    及第24條第1項第2款規定不予核定，違反法律不溯及既往原
    則及中央法規標準法第18條規定云云，核無可採。（二）緩
    刑為法院刑罰權之運用，旨在獎勵自新，緩刑為對於宣告刑
    之猶豫執行，係屬執行事項，與處刑有別，緩刑期滿而緩刑
    之宣告未經撤銷者，依刑法第76條之規定，其刑之宣告雖失
    其效力，惟並非以未犯罪論。上訴人主張：其獲選穀保家商
    董事時，緩刑早已期滿，與未犯罪無異，自得充任董事云云
    ，亦無足取。（三）訴願決定之期限係基於「迅速決定及迅
    速裁判」之理念，係為避免當事人因訴願機關久未作成訴願
    決定，而部分行政訴訟須以訴願前置為必要，致無法提起行
    政訴訟以資救濟而設，故縱訴願決定機關遲誤決定期間未作
    成訴願決定，其效果僅係當事人得不待訴願決定，而得逕行
    提起行政訴訟，至於訴願決定機關逾訴願法第85條規定期限
    始作成訴願決定，於其效力不生影響等詞。因將原決定及原
    處分均予維持，駁回上訴人之訴。
五、本院查：按「有下列情形之一者，不得充任創辦人、董事及
    監察人：一、曾任本法中華民國96年12月18日修正之條文施
    行前財團法人私立學校董事長、董事，或學校法人董事長、
    董事、監察人或私立學校校長，利用職務上機會犯罪，經判
    刑確定或經依法解職或免職。」「（第1項）董事長、董事
    、監察人有下列情形之一者，當然解任：……二、有第20條
    各款情形之一。三、利用職務上之機會犯罪，經判刑確定。
    。」為97年1月16日修正公布（下稱修正後）私立學校法第
    20條第1款、第24條第1項第3款所明定。次按「有左列情形
    之一者，不得充任董事：……六、曾任董事長、董事經依第
    25條第1項第3款解職或解聘者。」「（第1項）董事長、董
    事在任期中有左列情形之一者，應予解職或解聘：……三、
    利用職務上之機會犯罪，經宣告有罪之判決確定者。」則為
    97年1月16日修正公布前（下稱修正前）私立學校法第19條
    第6款、第25條第1項第3款所規定。可知，修正前私立學校
    法第19條第6款係規定董事經依同法第25第1項第3款解職或
    解聘者，不得充任董事，而該第25條第1項第3款即為利用職
    務上之機會犯罪，經宣告有罪之判決確定者應予解職或解聘
    之規定。惟修正後私立學校法24條第1項第3款規定董事利用
    職務上之機會犯罪，經宣告有罪之判決確定者，應當然解任
    ，依同法第20條第1款規定，不得充任董事，即明文禁止利
    用職務上之機會犯罪經判刑確定者充任董事，而非如修正前
    私立學校法利用職務上之機會犯罪經判刑確定者，尚須經解
    職或解聘始不得充任董事。又按中央法規標準法第18條規定
    ：「各機關受理人民聲請許可案件適用法規時，除依其性質
    應適用行為時之法規外，如在處理程序終結前，據以准許之
    法規有變更者，適用新法規。但舊法規有利於當事人而新法
    規未廢除或禁止所聲請之事項者，適用舊法規。」其本文係
    宣示行政程序進行中，相關法規有變更時，原則上應適用處
    理程序終結時有效之新法規（從新原則）；但若舊法規有利
    於當事人，而新法規未廢除或禁止當事人所聲請之事項時，
    依該條但書之規定，應適用舊法規（從優原則）。本件上訴
    人曾任私立學校法96年12月18日修正條文施行前穀保家商董
    事，利用職務上機會犯罪，經臺灣板橋地方法院92年9月26
    日92年度訴字第712號判處有期徒刑3月，如易科罰金以銀元
    300元即新臺幣900元折算1日，緩刑2年確定，穀保家商於96
    年7月1日召開第13屆第15次董事會，上訴人獲選為第14屆董
    事，該校董事會即以96年7月21日穀職董字第9600001227號
    函檢陳第13屆第15次董事會議紀錄，報請被上訴人核定等情
    ，為原審依法確定之事實。被上訴人受理後，在處理程序終
    結前，私立學校法於97年1月16日修正公布，97年1月18日生
    效，則被上訴人核定時，審查上訴人是否符合充任董事之資
    格，依中央法規標準法第18條本文規定，原則上應以處理程
    序終結時有效之修正後私立學校法第20條第1款（新法）作
    為法律依據。惟因修正前私立學校法（舊法）對於利用職務
    上之機會犯罪經判刑確定者，尚須經解職或解聘始不得充任
    董事，舊法對之較為有利。而依中央法規標準法第18條但書
    規定，須以新法規未廢除或禁止所申請之事項為限，始得適
    用較有利之舊法。揆諸修正後私立學校法第20條第1款立法
    理由：「……為彰顯私人興學之公共性，第6款移列為第1款
    ，並增列曾於學校法人犯罪者，不得再任董事、監察人。…
    …」可知，舊法規定董事利用職務上之機會犯罪經判刑確定
    者，如未經解職或解聘，尚得再充任董事之情形，顯為立法
    者基於公益之考量，而以新法禁止之事項，即屬中央法規標
    準法第18條但書所謂「新法規禁止之事項」。故本件報請核
    定案件，依中央法規標準法第18條規定意旨，不得適用雖較
    有利於上訴人但已為新法所禁止之修正前私立學校法（舊法
    ）第19條第6款有關充任董事資格之規定，而應以處理程序
    終結時有效之修正後私立學校法（新法）第20條第1款作為
    准予核定之法律依據。被上訴人因此不予核定上訴人當選第
    14屆董事，於法有據。原審業說明其證據取捨、認定之理由
    ，核無判決理由矛盾之違法。上訴意旨猶執前詞主張：舊法
    對當事人保障較優，本件有中央法規標準法第18條但書之適
    用，被上訴人應依舊法核定云云，指摘原判決違法，並無足
    採。綜上所述，原判決將訴願決定及原處分均予維持，而駁
    回上訴人在原審之訴，核無違誤。上訴論旨，指摘原判決違
    法，求予廢棄，為無理由，應予駁回。
六、據上論結，本件上訴為無理由。依行政訴訟法第255條第1項
    、第98條第1項前段，判決如主文。
中　　華　　民　　國　　100　 年　　2　　 月　　10　　日
                    最高行政法院第三庭
                        審判長法官　劉　鑫　楨
                              法官　吳　慧　娟
                              法官　胡　方　新
                              法官　曹　瑞　卿
                              法官　林　金　本

以  上  正  本  證  明  與  原  本  無  異
中　　華　　民　　國　　100　 年　　2　　 月　　10　　日
　　　　　　　　　　　　　　　書記官　郭　育　玎